臺灣高等法院高雄分院刑事判決　　　　 94年度上訴字第709號
上　訴　人
即　被　告　乙○○
選任辯護人　曾慶雲　律師
上　訴　人
即　被　告　甲○○
上一被告
選任辯護人　劉新安律師
上列上訴人等因違反槍砲彈藥刀械管制條例案件，不服臺灣高雄
地方法院94年度重訴字第12號中華民國94年5 月5 日第一審判決
（起訴案號：臺灣高雄地方法院檢察署93年度偵字第22354 號）
，提起上訴，本院判決如下：
     主  文
原判決關於乙○○製造子彈暨定執行刑，及甲○○部分，均撤銷
。
乙○○未經許可，製造子彈，處有期徒刑壹年貳月，併科罰金新
台幣玖萬元，罰金如易服勞役，以銀元佰元即新台幣玖佰元折
算壹日。扣案之改造子彈顆及附表編號二所示之物，均沒收。
甲○○未經許可，製造爆裂物，處有期徒刑陸年，併科罰金新台
幣貳拾萬元，罰金如易服勞役，以罰金總額與陸個月之日數比例
折算。扣案之圓筒紙殼爆裂物壹枚沒收。
其他上訴駁回（乙○○製造爆裂物及持有刀械部分）。
乙○○上訴駁回部分所處有期徒刑柒年肆月，併科罰金新台幣
拾萬元，罰金如易服勞役，以罰金總額與陸個月之日數比例折算
，扣案如附表編號一所示物均沒收（製造爆裂物部分），又有期
徒刑月，扣案如附表編號三所示之物沒收（持有刀械部分），
與上開改判部分所處罪刑，應執行有期徒刑捌年陸月，併科罰金
新台幣拾肆萬元，罰金如易服勞役，以罰金總額與陸個月之日
數比例折算，扣案如附表編號一、二、三所示之物均沒收。
     事  實
一、乙○○基於製造爆裂物之犯意，於民國（下同）93年5 、6
    月間，在其高雄市○鎮區○○街2 號5 樓居處，先於一個鐵
    殼圓罐（高135mm 、直徑65mm、重454.5 公克）底部，裝填
    69 點4公克屬於爆裂物主要組成零件之雙基發射火藥，再堆
    置直徑66mm之鋼珠229 顆，直徑2mm 之鋼珠325 顆，並插入
    鞭炮爆引穿入內部與底部裝填之雙基發射火藥連接，再以蠟
    將鐵罐封口而留外露爆引14mm之方式，未經許可而製造完成
    具有殺傷力之爆裂物1 枚（下稱鐵殼圓罐爆裂物），置放於
    其上址居處；又另基於製造子彈之犯意，於93年10月底某日
    ，在其上址居處，以將玩具金屬子彈之彈頭部位，旋開與彈
    殼部位分離，於彈殼內加裝底火及火藥，再用鋸子鋸取適當
    大小之銅條，將銅條插入電鑽前方裝置鑽頭之凹洞內，用挫
    刀磨成彈頭，再用快乾膠將該磨成之彈頭與彈殼黏結，以及
    用鋸子將玩具金屬子彈之彈頭鋸斷，截短彈殼，在彈殼內加
    裝底火及火藥，再於鋸斷、截短之處裝入鋼珠或金屬彈頭並
    以快乾膠將鋼珠、金屬彈頭與彈殼黏結等方法，同時製造具
    有殺傷力之改造子彈6 顆；又另明知武士刀係屬槍砲彈藥刀
    械管制條例規定管制之刀械，不得非法持有，竟基於持有武
    士刀之概括犯意，先於93年6 月間某日，在高雄市○○路某
    商店，以新台幣5 、6 千元之價格購入單刃開鋒之武士刀1
    把（刀柄長25公分、刀刃長73點5 公分），而未經許可持有
    之，再於93年7 、8 月間某日，收受綽號「偉仔」不詳姓名
    年籍之友人贈與之單刃開鋒之武士刀1 把（刀柄長18公分、
    刀刃長47點5 公分），而未經許可持有之。乙○○將該2 把
    武士刀置放於其上址居處。
二、甲○○係精神耗弱人，基於製造爆裂物之犯意，於93年9 月
    20日14時許，在高雄市○鎮區○○街2 號5 樓處所，先於一
    個圓筒型紙殼容器底部，裝填45點2 公克之雙基發射火藥，
    及直徑6mm 之鋼珠6 顆、直徑4mm 鋼珠110 顆，並於中心插
    入鞭炮爆引穿入內部與雙基發射火藥連接，通至底部，加以
    矽膠固定，再以蠟將紙殼容器封口，而留外露爆引4mm 之方
    式，未經許可而製造完成具有殺傷力之爆裂物1 枚（下稱圓
    筒紙殼爆裂物），置放於其高雄市前鎮區○○○路22巷33弄
    22號住處。
三、嗣於93年11月3 日11時25分許，警方持搜索票至高雄市○鎮
    區○○街2 號5 樓乙○○居處搜索，而查扣乙○○製造之鐵
    殼圓罐爆裂物1 枚，及其所有供製造該爆裂物使用之挫刀等
    物（如附表編號1 所示），暨所製造而具有殺傷力之改造子
    彈6 顆（鑑驗試射3 顆）及其所有供製造子彈使用之底火（
    起訴書誤載為改造手槍底火）等物（如附表編號2 所示），
    與其所非法持有之武士刀2 把（如附表編號3 所示）。警方
    又於同日12時40分許，持搜索票至高雄市前鎮區○○○路22
    巷33弄22號甲○○住處搜索，而查扣甲○○所製造之圓筒紙
    殼爆裂物1枚。
四、案由高雄市政府警察局移送臺灣高雄地方法院檢察署檢察官
    偵查起訴。
     理  由
一、訊據上訴人即被告乙○○、甲○○對於上開製造爆裂物、製
    造子彈、持有武士刀，為警查獲等事實，分別供承不諱，並
    有如附表編號1 、2 、3 所示之物扣案可佐。被告乙○○雖
    辯稱：伊所製造之「爆裂物」，因有以蠟封口，引信燃燒至
    蠟燭封口處，勢必因蠟燭之阻隔，而無法繼續往下燃燒，亦
    即根本無法點燃內部之火藥，而造成爆炸之結果，欠缺爆炸
    可能性，與槍砲彈藥刀械管制條例第4 條第2 款所規定之構
    成要件不符，製造子彈及持有刀械部分，原判決量刑過重，
    請求依刑法第59條規定減輕其刑云云。被告甲○○則指稱：
    被告所製造之爆裂物，未裝填炸藥，不會爆炸，不具殺傷力
    ，且被告長期吸食安非他命，精神迷糊，行為時為精神耗弱
    人，請依刑法第19條第2 項規定減輕其刑，原判決量刑過重
    ，請求依刑法第59條規定減輕其刑云云。
二、惟查：
  (一)被告乙○○對於上開製造鐵殼圓罐爆裂物1 枚及被告甲○○
    對於上開製造圓筒紙殼爆裂物1 枚之事實，均供承不諱，已
    如上述。被告乙○○所製造之鐵殼圓罐爆裂物，係以鐵殼圓
    罐為容器，高135mm 、直徑65mm、重454 點5 公克，經X 光
    透視並拆解檢視，內裝雙基發射火藥69點4 公克，以蠟封口
    ，蠟中混有直徑6mm 之鋼珠229 顆、直徑2mm 之鋼珠325 顆
    ，並插入鞭炮爆引穿入內部與雙基發射火藥連接，爆引外露
    14mm長，認係可點火具有殺傷力之爆裂物；而被告甲○○製
    造之圓筒紙殼爆裂物，係以圓筒紙殼為容器，高60mm、直徑
    42mm、重182 點3 公克，經X 光透視並拆解檢視，內裝雙基
    發射火藥45點2 公克及直徑6mm 之鋼珠76顆、直徑4mm 之鋼
    珠110 顆，以蠟封口，且於中心插入鞭炮爆引穿入內部與雙
    基發射火藥連接，並通至底部加以矽膠固定，爆引外露4mm
    長，認係可點火具有殺傷力之爆裂物等情，有內政部警政署
    刑事警察局94年2 月1 日刑偵五字第0000000000號鑑定通知
    書1 份附卷可稽（偵查卷第104 頁），及檢視拆解上開2 枚
    爆裂物構造之照片42幀在卷足憑（原審卷第113-126 頁）。
    且將上開2 枚爆裂物所裝填之火藥，及被告乙○○裝填上開
    鐵殼圓罐爆裂物內而剩餘之火藥1 罐，分別採樣送驗結果，
    鐵殼圓罐爆裂物內之火藥，檢出鋁粉、硝化甘油、硝化纖維
    、Dibu tylphthalate 、Diphenylam ine及蠟（Paraffin）
    等成分，認係含雙基發射火藥；火藥1 罐內之粉末檢出鋁粉
    、硝化甘油、硝化纖維、CentraliteII、Dibutyl
    phthalate 、Diph enylam 等成分，認係含雙基發射火藥；
    又圓筒紙殼爆裂物內之火藥，檢出鋁粉、硝化甘油、硝化纖
    維、CentraliteII、Di butylphthalate 、Diphenylam等成
    分，認係含雙基發射火藥等情，有內政部警政署刑事警察局
    93 年12 月30日刑鑑字第09 30234855 號鑑定通知書1 份可
    憑（偵查卷第100 - 101 頁，採樣照片原審卷第112 頁）。
    是被告乙○○、甲○○製造上開爆裂物之行為，事證明確。
  (二)鑑定人即負責鑑驗上開2 枚爆裂物之員警林清川於原審具結
    證稱：經拆開檢視該爆裂物之結構，內有雙基發射火藥，也
    有鋼珠、爆引引線，外表以蠟封口，外露爆引，該2 枚爆裂
    物之蕊（即爆引）均直通爆裂物底下之雙基發射火藥，蕊點
    燃至雙基發射火藥時，會產生爆炸，從結構上判斷，係可以
    引爆，爆裂物雖用蠟封口，蕊仍然可以燃燒過去，只是比較
    慢，類似一種延遲之開關，像本件扣案爆裂物之結構，若擺
    斜著點燃蕊，很快就會燃燒至雙基發射火藥，即會產生爆炸
    ，縱然擺在該火藥上方之鋼珠與蠟混合，仍會爆開等語（原
    審卷第98-103頁）。鑑定人林清川於鑑定時，曾仿效扣案爆
    裂物相同之製造手法，以厚度0.8 公分蠟封口，製出1 枚測
    試品，並點燃爆引實驗，結果爆引仍可燃至底部之火藥而引
    爆等情，除據鑑定人林清川於原審證述外，並有其提出之測
    試品構造照片，及點燃爆引後，爆引仍可燃至底部之火藥而
    引爆測試品之照片9 幀附卷可考（原審卷第130-132 頁）。
    是被告乙○○所辯以蠟封口，阻隔爆引往下燃燒，不會點燃
    火藥造成爆炸，而不具殺傷力云云，顯屬無據。另被告甲○
    ○所辯其製造之爆裂物，僅裝填火藥，並未裝填炸藥，不會
    發生爆炸云云，亦非可採。
  (三)鑑定人林清川自76年3 月10日起，即開始從事爆裂物之鑑定
    及現場處理，除在國安局培安班受研習爆裂物結構、爆裂物
    鑑定訓練、現場處理等爆破訓練外，每半年均有1 次1 至2
    日針對現場處理及鑑驗之訓練，且每年約進行10幾件爆裂物
    之鑑定，迄今累計達約100 件等情，業據鑑定人林清川於原
    審證述無訛（原審卷第97-99 、103 頁）。是上開爆裂物之
    鑑定及測試之實驗，係由受過訓練，具有專業鑑定爆裂物知
    識及經驗豐富之人員，以科學及嚴謹之鑑定流程，及仿造扣
    案爆裂物之測試品，進行實驗，則該鑑定結果之正確性及可
    信度，自足採為認定事實之依據。
  (四)按雙基發射火藥，係屬爆裂物之主要組成零件，有上開內政
    部警政署刑事警察局第0000000000號鑑定書可稽（偵查卷第
    104 頁）。而雙基發射火藥常用於制式槍枝、火炮之發射藥
    ，主要成分為硝化纖維素（硝酸纖維素），硝化甘油，連同
    其他安定劑產品（如二苯胺等安定劑）構成，且上開硝化甘
    油，係將脫水甘油、硝酸、硫酸互相混合而成後之液體，具
    有強烈爆炸力，有內政部警政署刑事警察局鑑識科化學組雙
    基發射藥相關說明資料1 份在卷可憑（偵查卷第103 頁）。
    且雙基發射火藥爆炸速度每秒300 至500 公尺，依日本研究
    之數據，爆炸之能量為每平方公分20焦耳，足以造成人體皮
    肉層之傷害等情，亦為鑑定人林清川於原審證實（原審卷第
    102 頁）。是尤可證上開鑑定扣案爆裂物，對人體具有殺傷
    力，為確實可採，而為槍砲彈藥刀械管制條例所管制之爆裂
    物。
  (五)上開內政部警政署刑事警察局之鑑定通知書、雙基發射藥相
    關說明資料、鑑定過程之照片、採樣送鑑之火藥照片及高雄
    市政府93年11月29日第093006064 號函等，雖屬被告以外之
    人於審判外之書面陳述，然均係該公務機關之公務員職務上
    製作之紀錄文書及證明文書，而就其製作之過程，並無顯不
    可信之情況，依刑事訴訟法第159 條之4 第1 款規定，自得
    為證據。且此審判外之書面陳述，檢察官、被告及辯護人於
    本院調查證據時，為其所知悉，而未於言詞辯論終結前聲明
    異議，依刑事訴訟法第159 條之5 第2 項規定，自亦得採為
    證據。
  (六)被告乙○○對於上開製造子彈及未經許可持有武士刀之行為
    ，均坦承不諱，並有所製造之子彈6 顆（鑑驗耗用3 顆）及
    武士刀2 把扣案可佐。扣案之子彈6 顆，其中1 顆（經試射
    耗用而滅失）係由玩具金屬彈殼，加裝直徑約4.5mm 鋼珠（
    或為5.7mm 、6.4mm 鋼珠）之土造金屬彈頭而成之改造子彈
    ，具有殺傷力，另5 顆（經試射耗用2 顆而滅失）係由玩具
    金屬彈殼分別加裝直徑不一之鋼珠或金屬彈頭而成之改造子
    彈，均具殺傷力，此有內政部警政署刑事警察局鑑定屬實，
    有該局93年12月28日刑鑑字第0930226477號槍彈鑑定書1份
    附卷可稽（偵查卷第75-80 頁）。另扣案之武士刀2 把，其
    中1 把刀柄長25公分、刀刃長73點5 公分、單刃開鋒，另一
    把刀柄長18公分、刀刃長47點5 公分、單刃開鋒；均與查禁
    刀械所指「外型似長刀、刀刃長短不一、手把稍長、刀柄15
    公分以上（含），刀刃35公分以上（含）、刀刃開鋒」之武
    士刀要件與圖例相同，係屬槍砲彈藥刀械管制條例所公告管
    制之刀械，有高雄市政府93年11月29日高市府警保字第0930
    060640號函1 份在卷足憑（偵查卷第81-84 頁）。
  (七)綜上所，本案事證已臻明確，被告乙○○所辯，顯係卸責
    之詞，殊無足採，被告乙○○、甲○○之犯行，均足認定。
    被告乙○○之辯護人以乙○○所製造之爆裂物，因有蠟封口
    ，點燃爆引後，不能往下燃燒至底部之火藥造成爆炸為由而
    聲請再送相關單位為實際引爆之鑑定等情，本院認上開鑑定
    並無不可信之情況，尚無再送鑑定必要。
三、核被告乙○○所為，係犯槍砲彈藥刀械管制條例第7 條第1
    項之未經許可製造爆裂物罪、第12條第1 項之未經許可製造
    子彈罪，及第14條第3 項之未經許可持有刀械罪；被告甲○
    ○所為，係犯槍砲彈藥刀械管制條例第7 條第1 項之未經許
    可製造爆裂物罪。被告2 人未經許可持有爆裂物之主要組成
    零件雙基發射火藥之行為，為製造爆裂物之階段行為，不另
    論罪。被告乙○○同時製造具有殺傷力之子彈6 顆（公訴人
    認僅3 顆具有殺傷力，另3 顆為起訴效力所及），所侵害者
    為社會法益，仍為單純一罪（最高法院90年度台上字第7213
    號判決參照）。被告乙○○先後2 次未經許可持有刀械，時
    間緊接，犯同一之罪名，顯係基於概括犯意，反覆為之，為
    連續犯，應依刑法第56條規定加重其刑。被告乙○○所犯上
    開3 罪，犯意各別，應予分論併罰。
四、原審判決就被告乙○○製造爆裂物，持有刀械部分，適用槍
    砲彈藥刀械管制條例第7 條第1 項、第14條第3 項、刑法第
    11條前段、第42條第3 項、第38條第1 項第1 款、第2 款，
    罰金罰鍰提高標準條例第2 條、現行法規所定貨幣單位折算
    新台幣條例第2 條，審酌被告乙○○年輕力壯，不思依循正
    軌處事，竟違法製造爆裂物及持有刀械，致使存有爆裂物、
    刀械在社會上散布之虞，對社會治安造成嚴重破壞，危害程
    度鉅大，及尚未從事其他不法活動，坦承部分犯行等一切情
    狀，分別量處製造爆裂物罪部分有期徒刑7 年4 月，併科罰
    金新台幣30萬元，罰金如易服勞役，以罰金總額與陸個月之
    日數比例折算，持有刀械罪部分有期徒刑3 月，扣案如附表
    編號一之爆裂物1 枚、雙基發射火藥1 罐及武士刀2 把，均
    係違禁物，另挫刀8 支及鋼珠1 罐係被告乙○○所有，供其
    製造爆裂物所用之物，分別依法宣告沒收並明自爆裂物及
    雙基發射火藥罐中採樣鑑驗之火藥，因已滅失，不予宣告沒
    收，核其認事用法及量刑，均無不合，應予維持。被告乙○
    ○執上開陳詞，指摘原判決此部分不當，為無理由，應予駁
    回。
五、原審判決就被告乙○○製造子彈部分，論處罪刑，固無不當
    ，惟其製造之子彈，其中僅有6 顆具有殺傷力，原判決認定
    為9 顆尚有未洽（如後述）。被告乙○○上訴意旨指摘原判
    決此部分量過重，雖無理由（製造子彈罪之法定刑為1 年以
    上7 年以下有期徒刑，原判決量處有期徒刑1 年4 月，係屬
    低度之刑，尚無過重之嫌），但原判決此部分既有可議，自
    應將此部分及定執行刑部分撤銷改判。爰審酌被告乙○○非
    法製造子彈，危害社會治安，情節非輕，姑念尚未以之為不
    法行為，未造成具體損害，及犯罪後坦承犯行，態度尚好等
    一切情狀，量處有期徒刑1 年2 月，併科罰金新台幣9 萬元
    ，併諭知罰金如易服勞役，以銀元即新台幣900 元折算1 日
    ，扣案之改造子彈3 顆，係違禁物，依刑法第38條第1 項第
    1 款規定宣告沒收，另製造子彈所用之挫刀8 支（與製造爆
    裂物之挫刀相同）、底火1 批、藍色塑膠殼之電鑽1 支、橘
    色握柄之鋸子1 支，均係被告所有，為其所陳明，均依刑法
    第38條第1 項第2 款規定宣告沒收。被告乙○○上開駁回上
    訴部分所處罪刑，與撤銷改判部分所處罪刑，依法定其應執
    行刑，如主文所示。又鑑驗試射子彈3 顆，已不具有殺傷力
    ，喪失違禁物性質，故不予宣告沒收。
六、原審判決就被告甲○○部分，論處罪刑，固無不合，惟查，
    被告甲○○因長期施用安非他命，致使產生聽幻覺等精神症
    狀、智能退化，影響其對社會判斷力，研判被告甲○○於犯
    案時，達於精神耗弱之狀態，此經高雄市立凱旋醫院鑑定無
    訛，有該院94年11月3 日高市凱醫成字第0940004270號函附
    精神鑑定書附卷可稽，是被告甲○○於犯罪時為精神耗弱人
    ，應依刑法第19條第2 項規定減輕其刑，原判決未予論述適
    用，尚有未洽。被告甲○○上訴意旨否認犯罪為無理由，而
    以其為精神耗弱人，原判決未予減刑不當部分，為有理由，
    應由本院將此部分撤銷改判。爰審酌被告年輕力壯，不正當
    立業，竟未經許可製造爆裂物，危害社會治安，姑念未用以
    不法行為，危害較輕等一切情狀，量處如主文所示之刑，併
    科罰金部分，並諭知易服勞役之標準。扣案之圓筒紙殼爆裂
    物1 枚，係違禁物，依刑法第38條第1 項第1 款規定宣告沒
    收。自爆裂物內採取之雙基發射火藥，因試驗而滅失，故毋
    庸宣告沒收，併予明。
七、公訴意旨另以：扣案之硼砂一罐、改造子彈半成品1 批、改
    造子彈5 顆（扣案11顆，減去論罪部分6 顆）、乙炔1 組、
    電焊槍1 支、電鑽1 支（扣案2 支，減去上開沒收1 支）、
    鑽孔機1 台、老虎鉗1 支、鑽磨機3 支、銅條1 批及在被告
    甲○○住處查扣之火藥2 罐等物，係供改造爆裂物、子彈之
    工具，為被告等所有，供犯罪所用之物，應予宣告沒收等情
    。惟查，上開改造子彈半成品1 批、改造子彈5 顆，均不能
    證明具有殺傷力，即非違禁物，亦非供上開製造爆裂物、子
    彈所用之物，自不能予以宣告沒收，另硼砂等物，據被告乙
    ○○指稱非供製造爆裂物、子彈所用之物，又無其他證據可
    資認定係供製造爆裂物、子彈所用之物，自亦不能宣告沒收
    。又在甲○○住處查扣之火藥2 罐，並未檢出有機火藥或無
    機火藥，有內政部警政署刑事警察局93年12月30日刑鑑字第
    0930234855號鑑定通知書可憑，尚非違禁物，亦非供犯罪所
    用之物，自不能宣告沒收，併予明。
據上論斷，應依刑事訴訟法第368 條、第369 條第1 項前段、第
364 條、第299 條第1 項前段，槍砲彈藥刀械管制條例第7 條第
1 項、第12條第1 項、刑法第11條前段、第19條第2 項、第51條
第5 款、第7 款、第42條第2 項、第3 項、第38條第1 項第1 款
、第2 款，罰金罰鍰提高標準條例第2 條、現行法規所定貨幣單
位折算新台幣條例第2 條，判決如主文。
本案經檢察官陳宗吟到庭執行職務。
中　　華　　民　　國　　94　　年　　12　　月　　20　　日
                  刑事第八庭    審判長法  官  王光照
                                      法  官  蔡國卿
                                      法  官  洪慶鐘
以上正本證明與原本無異。
乙○○持有武士刀部分不得上訴。
其餘如不服本判決應於收受本判決後10日內向本院提出上訴書狀
，其未敘述上訴理由者，並得於提起上訴後10 日 內向本院補提
理由書狀（均須按他造當事人之人數附繕本）「切勿逕送上級法
院」。
中　　華　　民　　國　　94　　年　　12　　月　　21　　日
　　　　　　　　　　　　　　　　　　　書記官  呂素珍
附錄本判決論罪科刑法條：
槍砲彈藥刀械管制條例第7條第1項
未經許可，製造、販賣或運輸火砲、肩射武器、機關槍、衝鋒槍
、卡柄槍、自動步槍、普通步槍、馬槍、手槍或各類砲彈、炸彈
、爆裂物者，處死刑、無期徒刑或7 年以上有期徒刑；處徒刑者
，併科新台幣3 千萬元以下罰金。
槍砲彈藥刀械管制條例第12條第1項
未經許可，製造、販賣或運輸子彈者，處 1 年以上 7 年以下有
期徒刑，併科新台幣 500 萬元以下罰金。
槍砲彈藥刀械管制條例第14條第3項
未經許可，持有或意圖販賣而陳列刀械者，處1 年以下有期徒刑
、拘役或新台幣50萬元以下罰金。
附表：
一、鐵殼圓罐爆裂物1 枚、挫刀8 支、鋼珠1 罐、雙基發射火藥
    1 罐。
二、改造子彈6 顆（試射耗用3 顆）、挫刀8 支（與編號1 項同
    ）、底火1 批、藍色塑膠殼之電鑽1 支、橘色握柄之鋸子1
        支。
三、武士刀2把。
                                                      KA
